最高法院刑事判決　　　　　　九十四年度台上字第一五四七號
　　上　訴　人　台灣高等法院台南分院檢察署檢察官
　　被　　　告　丁○○
　　　　　　　　　　　　1之1.
　　選任辯護人　劉榮治律師
　　被　　　告　甲○○
　　　　　　　　丙○○
　　上 列一 人
　　選任辯護人　陳雲進律師
　　被　　　告　乙○○
上列上訴人因被告等偽造文書等罪案件，不服台灣高等法院台南
分院中華民國九十三年十一月十日第二審更審判決（九十三年度
重上更(三)字第二０二號，起訴案號：台灣嘉義地方法院檢察署八
十三年度偵續字第四號），提起上訴，本院判決如下：
    主  文
原判決撤銷，發回台灣高等法院台南分院。
    理  由
本件原判決以公訴意旨略稱：被告丁○○於民國七十七年十月間
，知悉吳金萬之姐夫李豐川（未據告訴）所有坐落嘉義縣中埔鄉
如原判決附表一編號01、02所示七八之二、七九之八號土地，適
合建造市場，經營檳榔生意，乃遊說李豐川糾集附近地主，共同
開發，以開設檳榔市場。李豐川向丁○○告以原判決附表一所示
土地，其僅擁有土地二筆，地形不完整，無法建造市場，丁○○
遂向李豐川詐稱：可將你妻舅吳金萬所有坐落嘉義縣中埔鄉如原
判決附表二所示七八之四、七八之五號土地弄來，一起建造市場
等語；李豐川答以伊尚未徵得吳金萬同意，無法替吳金萬作主，
丁○○竟稱：可偽造與吳金萬買賣土地假契約，使其他投資人信
以為真，即會甘心投資等語；旋由丁○○夥同被告甲○○、丙○
○、乙○○三人，於七十七年十二月四日，與李豐川共同偽造吳
金萬如原判決附表二編號01、02所示七八之四、七八之五號二筆
土地之買賣契約書，上開買賣契約偽造完成後，丁○○、甲○○
等於七十八年一月間，為求土地方正，竟唆使李豐川向吳金萬誑
稱：因二塊土地相鄰但呈畸形，為使土地方正，要吳金萬拿出印
鑑證明，以便辦理土地交換手續等語，吳金萬不疑有他，乃於七
十八年十一月廿九日，申請印鑑證明交給李豐川轉交甲○○，甲
○○乃將吳金萬所有坐落中埔鄉如原判決附表二所示七八之四、
七八之六（自七八之五分割出），以買賣為原因過戶給李豐川之
子李東錦，再將李東錦取自吳金萬上揭土地七八之四、七八之六
與李東錦其原有土地七八之二分割及合併，而以偽造文件向嘉義
縣水上地政事務所申辦登記，足以生損害於吳金萬及地政機關對
土地之管理，因認被告丁○○、丙○○、乙○○均涉犯刑法第二
百十條偽造私文書罪嫌；另被告甲○○涉犯刑法第二百十六條、
第二百十條行使偽造私文書罪嫌；經審理結果，認被告等犯罪均
屬不能證明，因而維持第一審諭知被告等均無罪之判決，駁回檢
察官在第二審之上訴。
惟查：(一)由自己之行為表示以代理權授與他人者，對於第三人負
授權人之責任，必須本人有表見之事實，足使第三人信該他人有
代理權之情形存在，始足當之；又依一般人日常習慣，將自己印
章交予他人，委託他人辦理特定事項者，若受託之他人，逾授權
之範圍，未得本人之同意而擅以本人名義為其他法律行為，若僅
因本人曾交印章予該他人，即謂本人已表示以代理權授與他人而
當然應負表見代理之授權人責任，似與表見代理之要件不符。本
件原判決於理由欄說明：「被告等人雖一再辯稱：系爭買賣簽訂
時，告訴人有在場云云，而證人即合夥人林世鐘於偵查中證稱：
在七十七年十二月四日簽訂買賣契約書時伊有在場，地點係在何
代書事務所，當時在場的有伊、丁○○、甲○○、丙○○、乙○
○、吳金萬、李豐川兩夫妻，當天李豐川之兒子李東錦未在場等
語。然為告訴人吳金萬一再否認，而證人李豐川則到庭證述：（
你向告訴人拿印章時，你如何跟他講的）我跟吳金萬說丁○○說
該處要建檳榔市場，吳金萬的土地靠近台三公路，到時候可能會
用到他的地所以要邀他入股加入合夥，他有答應，但他說沒有空
去，可否將印章交給我拿去，當時我有告訴丁○○，只有我要賣
土地，我賣的部分是我太太及兒子的土地，吳金萬只願出土地給
他造路以加入合夥，當時丁○○就說這個市○○○○○路怎麼會
有人願意來參加，既然吳金萬要參加股東買賣契約書上就要寫他
的名字；再參以系爭買賣契約書上出賣人欄『吳金萬』之簽名係
證人李豐川所為，此為告訴人與被告等人所不爭執，及事後被告
等人支付本件買賣價金合計新台幣五百七十萬元，或匯入證人李
豐川、李吳金春之帳戶，或由被告丙○○交付與證人李豐川，均
無證據足資佐證被告等人曾交付本件買賣價金與告訴人等情觀之
，若果真告訴人於簽訂系爭買賣契約書時有在場，則告訴人既非
不識字之人，衡情豈有由證人李豐川代簽，且事後被告丁○○等
人支付買賣價金之方式，均交與證人李豐川之理，是告訴人指稱
系爭買賣契約書簽訂時，其並未在場等情，並非全然無據。被告
丁○○等人上開所辯，及證人林世鐘於偵查中所為之上開證詞，
尚無足取」等語（原判決正本第六頁、第七頁）。就李豐川所供
：「我向告訴人（吳金萬）拿印章時，跟他說丁○○說該處要建
檳榔市場，吳金萬的土地靠近台三公路，到時候可能會用到他的
地，所以要邀他入股加入合夥，他有答應；當時我有告訴丁○○
只有我要賣土地，我賣的部分是我太太及兒子的土地，吳金萬只
願出土地給他造路，以加入合夥，當時丁○○就說這個市○○○
○○路怎麼會有人願意來參加，既然吳金萬要參加股東，買賣契
約上就要寫他名字」，認定與事實相符而採取，則丁○○、李豐
川均明知吳金萬交予李豐川系爭印章係作為提供土地參加合夥所
用，吳金萬並無授權李豐川出售系爭土地，吳金萬亦無將出售系
爭土地之代理權授與李豐川之表見行為；然原判決於理由欄又謂
：「證人李豐川於台灣嘉義地方法院八十一年度訴字第二九四號
審理民事案件時證稱：後來說要合夥買土地，我向吳金萬拿印章
及所有權狀，印章及所有權狀都放我那裡等語；於偵查中供稱：
因買下此塊地，始可合夥做市場等語；參以告訴人吳金萬在歷次
偵審中均稱：印章是伊的，簽名是李豐川簽的等語，於本院更審
三審理時，亦稱其有交付印章與證人李豐川等情。則證人李豐川
既係本於買賣關係，訂立系爭土地買賣，並取得吳金萬印章及系
爭土地所有權狀，復書寫吳金萬姓名於買賣契約書，蓋用吳金萬
印章等情，且事後吳金萬又未對李豐川為刑事追訴等情觀之，足
見吳金萬應已有授權其姐夫即證人李豐川訂立系爭買賣契約無訛
；證人李豐川於本院更三審審理時，證述其向告訴人拿印章時，
僅言及入股之事，是被告丁○○說這個市○○○○○路怎麼會有
人願意來參加，既然吳金萬要參加股東買賣契約書上就要寫他的
名字云云，亦無足取；系爭買賣契約書，實質上亦屬真正」（原
判決正本第六頁至第九頁）；就李豐川同一供述，竟為不同之價
值判斷，有理由矛盾之違法，且以李豐川係以吳金萬名義訂立系
爭買賣契約並蓋用吳金萬委託李豐川辦理合夥事宜所交付之印章
，即遽予認定吳金萬已授權李豐川訂立系爭買賣契約，尚嫌率斷
。又原判決於理由欄另說明：李豐川與吳金萬誼屬至親，則吳金
萬事後未對李豐川提起刑事追訴，是否人情之常？能否據以認定
吳金萬已授權李豐川訂立系爭買賣契約？原判決未深入審究，亦
有違誤。(二)原判決於理由欄載明：「按吳金萬與證人李豐川，彼
此係妻舅與姐夫關係，誼屬至親，果吳金萬未授權李豐川，衡情
李豐川應無甘冒偽造文書刑責，任意書寫吳金萬姓名於買賣契約
書，並蓋用吳金萬印章之理；從而告訴人前開指訴未授與證人李
豐川代理權，本件係被告丁○○偽造云云，已難採信；系爭買賣
契約買賣雙方印文均屬真正，且出賣人李吳金春、吳金萬、李東
錦之簽名，均為其至親李豐川親自所為，自形式上觀之，該契約
應屬真正。系爭買賣契約書實質上亦屬真正」（原判決正本第六
頁、第九頁）。何以李豐川與吳金萬係姊夫、妻舅之至親，李豐
川即無可能勾串丁○○、甲○○、丙○○、乙○○等人，冒用吳
金萬名義簽訂系爭契約？又契約出賣人李吳金春、李東錦，分別
係李豐川之妻、子，李吳金春、李東錦若授權李豐川簽訂系爭買
賣契約，何以李豐川於買賣契約書上代簽吳金萬之簽名，即可認
定係吳金萬授權為之？原判決未說明論斷所憑之證據及理由，自
有理由不備之違法。(三)原判決於理由欄謂：「本件買賣契約訂立
後，買受人即丁○○等人業已支付價金五百七十萬元，其餘未支
付之款項則作為入股金等語，再觀之系爭買賣契約書第二條關於
付款之情形，亦有吳金萬、李吳金春、李東錦三人簽收蓋章之情
事」（原判決正本第十一頁）；然依原判決理由欄之說明及卷內
資料，系爭契約於七十七年十二月四日訂立時，吳金萬並未在場
，原判決上述：「系爭買賣契約書第二條關於付款之情形，亦有
吳金萬簽收蓋章」，即與卷內證據資料不符，有證據上理由矛盾
之違法；又本件吳金萬若授權李豐川出售系爭土地，則系爭土地
部分之價金究為若干？何以吳金萬竟分文未得，亦未將吳金萬列
入合夥之股東？是否違反常情？能否率謂係吳金萬與李豐川間之
民事糾紛？原判決未審認究明，殊有違誤。綜上，應認原判決仍
有撤銷發回之原因。原判決其他有裁判上一罪關係部分，基於審
判不可分原則，應一併發回。
據上論結，應依刑事訴訟法第三百九十七條、第四百零一條，判
決如主文。
中　　華　　民　　國　九十四　年　　三　　月　三十一　日
                      最高法院刑事第一庭
                          審判長法官  施　文　仁
                                法官  林　永　茂
                                法官  蕭　仰　歸
                                法官  林　茂　雄
                                法官  張　祺　祥
      本件正本證明與原本無異
                                      書  記  官
中　　華　　民　　國　九十四　年　　四　　月　　七　　日
                                                  Ｒ
